【裁判字號】    94,訴,2734
【裁判日期】    950809
【裁判案由】    拆屋還地
【裁判全文】
臺灣臺中地方法院民事判決  94年度訴字第2734號
原      告  甲○○
訴訟代理人  游琦俊律師
被      告  丙○○
            乙○○○
前列二人共同
訴訟代理人  洪塗生律師
前列二人共同
複代理人    李國源律師
當事人間拆屋還地事件，本院於95年5月19日言詞辯論終結，判
決如下：
    主    文
被告丙○○應將坐落台中縣潭子鄉○○段241地號及同鄉○○段
1151地號土地上之潭子鄉○○段79建號即門牌號碼台中縣潭子鄉
○○路○段493巷34號建築物含附圖所示B部分面積9.06平方公尺
、E部分5.86平方公尺之增建部分及坐落台中縣潭子鄉○○段115
1地號如附圖所示A部分面積111.9平方公尺土地上之廠房拆除後
，將上開土地返還原告。
原告其餘之訴駁回。
訴訟費用由被告丙○○負擔二分之一，餘由原告負擔。
本判決第一項於原告以新台幣陸拾肆萬元為被告丙○○供擔保後
，得假執行，被告丙○○如以新台幣壹佰玖拾萬柒仟玖佰捌拾捌
元為原告預供擔保後，得免假執行。
原告其餘假執行之聲請駁回。
    事實及理由
一、原告主張：坐落於台中縣潭子鄉○○段1151地號及同鄉○○
    段241地號土地（重測分割前均為同鄉○○○段46-8地號，
    下稱系爭土地）係原告配偶蕭昌朋於婚姻關係存續中購得並
    登記於原告名下，嗣辦理夫妻聯合財產制變更登記為蕭昌朋
    所有，且蕭昌朋死亡後，系爭土地因分割繼承登記為原告所
    有。被告2人未經原告同意擅自於系爭土地上興建門牌號碼
    台中縣潭子鄉○○路493巷34號房屋及廠房，顯屬無權占有
    ；縱認兩造間有使用借貸關係存在，亦因被告未依約定方法
    自用，且未經貸與人之同意，將系爭土地交付第三人使用，
    已違反民法第467條之規定，原告得依民法472條第2款規定
    終止使用借貸契約，爰以起訴狀繕本送達被告為終止使用借
    貸契約及拆屋還地之意思表示，並依民法所有權及使用借貸
    法律關係訴請被告拆屋還地。並聲明被告將坐落系爭土地上
    如附圖所示A、B、C、D、E部分土地上之建物拆除後，將上
    開土地返還原告；並陳明願供擔保，請准宣告假執行。
二、被告丙○○則以：伊與原告之配偶蕭昌朋原為事業夥伴，遂
    於民國（下同）58年將伊所購買之系爭土地借名登記於原告
    名下，59年間原告即同意被告使用系爭土地，復於67年間被
    告丙○○欲在系爭土地及相鄰之台中縣潭子鄉○○段1152地
    號及同鄉○○段242地號（重測分割前為潭子鄉○○○段46-
    9地號土地）土地上興建百宏企業工廠之廠房，系爭土地及
    相鄰土地之所有權人即原告與被告乙○○○均同意提供土地
    興建廠房，並出具使用同意書予百宏企業工廠即丙○○，被
    告丙○○並據以興建保存登記建物即重測前台中縣潭子鄉○
    ○○段447建號，門牌號碼潭子鄉○○路○段493巷36號之建
    物，嗣依建物坐落之土地，而分割轉載為973建號及447 建
    號二筆獨立建號，其中447建號即坐落在台中縣潭子鄉○○
    段1152地號及同鄉○○段242地號土地上，而坐落系爭土地
    上之建物即為973建號即重測後之台中縣潭子鄉○○段79號
    亦即門牌號碼台中縣潭子鄉○○路三段493巷34號建物，是
    以，上開79建號建物所坐落之土地本係被告丙○○所有而借
    名登記原告名下，且由原告出具使用同意書興建而成，自非
    無權占有系爭土地等語，資為抗辯。並聲明請求駁回原告之
    訴及假執行之聲請。被告乙○○○則以：坐落系爭土地上之
    保存登記建物及未保存登記建物均非伊所興建，並無占用系
    爭土地之情事等語資為抗辯。
三、本件原告主張門牌號碼台中縣潭子鄉○○路3段493巷34號建
    物及增建部分，均占用系爭土地如附圖所示A、B、C、D、E
    部分土地興建而成等情，業據其提出地籍圖、土地登記謄本
    等為證，復經本院囑託台中縣雅潭地政事務所派員會同現場
    勘測屬實，除製有勘驗筆錄外，並有土地複丈成果圖附卷可
    稽，且為被告所不爭執，自堪信為真正。
四、原告主張系爭土地遭被告無權占用，被告則以前詞置辯，是
    以本件爭執要點厥為：系爭土地是否原告所有？被告陳
    是否無權占用系爭土地？又原告終止系爭土地之使用借貸關
    係，是否有理？查：
(一)按當事人主張有利於己之事實者，就其事實有舉證之責任。
    民事訴訟法第277條定有明文。又原告對於自己主張之事實
    已盡證明之責後，被告對其主張，如抗辯其不實，並提出反
    對之主張者，則被告對其反對之主張，亦應負證明之責 (最
    高法院18年上字第2855號著有判例可參)。依民法第758條之
    規定，不動產物權，依法律行為而取得、設定、喪失及變更
    者，非經登記，不生效力，及土地法第43條之規定，土地之
    登記有絕對之效力。本件系爭土地於58年間以買賣原因登記
    為當時具有婚姻關係之原告所有，然依當時之民法即修正前
    民法第1017條第2項：「聯合財產中，夫之原有財產及不屬
    於妻之原有財產之部分，為夫所有」之規定，是以妻於婚姻
    關係存續中始行取得之財產，如不能證明為其特有或原有財
    產，即屬聯合財產，其所有權應屬於夫。遂於72年間即原告
    之夫蕭昌朋過世時，依夫妻聯合財產制之規定，將原登記原
    告所有之系爭土地，更名登記為原告之夫蕭昌朋所有，再由
    原告本於分割繼承取得系爭土地，有原告提出之土地登記簿
    謄本在卷可稽，並有台中縣雅潭地政事務所函覆系爭土地之
    歷史人工登記謄本附卷可考，系爭土地自屬原告所有，被告
    丙○○雖辯稱系爭土地，係被告丙○○所有，僅借名登記原
    告名下，而主張與原告間有借名法律關係，並提出載明出賣
    人為系爭土地之前手張鐘習妹，承買人為被告丙○○之不動
    產買賣契約書1紙及系爭土地之歷史人工登記簿謄本1份為證
    ，然不動產買賣契約之簽訂，買受人非當然取得不動產之所
    有權，僅係對出賣人取得移轉登記請求權；且一物二賣，僅
    係債務人對買受人有無給付不能之情形，並不影響另一買受
    人業已取得買賣標的物之所有權。是以，系爭土地之登記簿
    謄本雖亦載明原告係基於買賣原因關係而取得，非當然認為
    原告取得系爭土地之買賣原因關係，即為被告丙○○提出之
    上開買賣契約書。本件被告丙○○僅以該買賣契約書主張原
    告取得系爭土地係基於兩造間有借名契約存在，自應就該借
    名契約先行舉證證明，尚難僅以被告丙○○與系爭土地之前
    手間有不動產買賣關係，即據以主張伊與原告間借名契約確
    已成立，再者原告亦否認兩造間有借名契約存在，再佐以被
    告丙○○復辯詞系爭土地與相鄰之1152及242地號土地均由
    被告丙○○所購得，且其中1152及242地號業已登記其配偶
    乙○○○所有等情，顯見系爭土地並無無法或不能登記被告
    丙○○或其配偶乙○○○名下之限制，苟系爭土地確係被告
    丙○○所購買，豈有不將上開土地均登記其配偶陳桂美名下
    ？反將系爭土地登記登記原告名下之理？被告丙○○對於系
    爭土地登記原告名下，係基於兩造間有借名契約乙節，既未
    舉證證明，尚難採信為真正，系爭土地既仍登記所有權人為
    原告，依土地法之登記絕對效力，自應屬原告所有，被告所
    辯顯無足採。
(二)原告與被告丙○○間之使用借貸法律關係，業經原告合法終
    止。
１、原告雖否認與被告間有使用借貸法律關係，並否認台中縣政
    府95年1月18日府工建字第0950013680號函附之土地使用同
    意書上之印文為真正等語，然查，依原告提出之土地登記簿
    所載，系爭土地之土地標示部上即載明「地上建物建號：栗
    林段00000-00」，且依台中縣雅潭地政事務所函附之系爭土
    地歷史檔之人工登記資料顯示，系爭土地自64年起在登記簿
    上即登載有79建號建物坐落其上，且觀諸上開人工登記資料
    ，原告與被告丙○○，於68年7月11日曾以系爭土地及土地
    上之建物為擔保物，設定最高限額新台幣130 萬元抵押權予
    第三人彰化商業銀行股份有限公司等情，衡諸常情，原告若
    不曾同意被告丙○○使用系爭土地，於辦理上開抵押權設定
    事宜，自當察覺，並加以制止，豈有仍與被告丙○○共同將
    彼此所有之土地及建物設定抵押權予第三人之理？且栗林段
    79建號係土地與建物非屬同一人之保存登記建物，依建築法
    第25條規定，起造人申請建築執照時，應備具土地權利證明
    文件，是以若未得原告之同意及用印，被告丙○○豈能取得
    栗林段79建號之建築執照？又如何辦理79建物之保存登記事
    宜？本件原告自64年起即知悉其所有系爭土地上有第三人所
    有保存登記建物坐落其上，並曾共同辦理抵押權之登記，顯
    已同意被告丙○○使用系爭土地，原告空言否認與被告丙○
    ○間有使用借貸關係，並否認卷附土地使用權同意書之印文
    為真正，顯背於常情，且與事證不符，要無可取。
２、按借用人應依約定方法，使用借用物。無約定方法者，應以
    依借用物之性質而定之方法使用之。借用人非經貸與人之同
    意，不得允許第三人使用借用物。民法第467條定有明文。
    本件系土地為原告所有，於67年5月4日同意並交付被告丙○
    ○使用後，由被告丙○○在系爭土地如附圖所示A、B、C、
    D、E部分興建保存登記建物一棟及未保存登記之廠房，已詳
    述如前，然坐落系爭土地如附圖所示A、B、C、D、E上之建
    物，業經被告丙○○於93年以租期5年，出租交付第三人吉
    鴻榮企業股份有限公司，目前由第三人吉鴻榮企業股份有限
    公司占有上開系爭土地之事實，業經本院會同兩造勘驗屬實
    ，且為被告丙○○所是認，有勘驗筆錄及台中縣雅潭地政事
    務所土地複丈成果圖可稽。依卷附土地使用權同意書，既載
    明「有百宏企業工廠  丙○○，擬在土地建築參層ＲＣ造建
    築物壹棟，業經甲○○、乙○○○（土地所有人）完全同意
    。」顯見，原告僅無償貸與系爭土地予被告丙○○，並由被
    告丙○○興建建物使用系爭土地，亦即僅同意被告丙○○使
    用系爭土地，則被告丙○○將坐落如附圖所示A、B、C、D、
    E土地上之建物出租第三人吉鴻榮企業股份有限公司，而未
    得原告之同意，竟允許第三人使用系爭土地，自已違反使用
    借貸之義務，被告丙○○辯稱尚無違反使用借貸之義務，顯
    係有誤。則原告，依民法第472條第2款規定，以此事由終止
    與被告丙○○間之使用借貸關係，並以起訴狀繕本對被告丙
    ○○之送達（94年12月15日)為終止之意思表示，本件原告
    與被告丙○○間就系爭土地之使用借貸關係自被告丙○○收
    受送達即94年12月15日起，其使用借貸關係因而終止，則被
    告丙○○所有坐落系爭土地如附圖所示A、B、C、D、E土地
    上之建物即喪失其占有系爭土地之權源而屬無權占有。是以
    ，原告依所有物返還請求權及終止使用借貸之法律關係，請
    求被告丙○○將附圖所示A、B、C、D、E部分之建物拆除，
    並將土地返還原告，為有理由，應予准許。
(三)原告另主張附圖所示A、B、C、D、E土地上之建物為被告乙
    ○○○與被告丙○○所有，為被告丙○○及乙○○○所否認
    。依土地法第43條之規定，依土地法所為之登記有絕對之效
    力。本件坐落系爭土地上如附圖所示建物其中C、D部分係門
    牌號碼台中縣潭子鄉○○路493巷34號之保存登記建物，B、
    E 部分則為上開保存登記建物之2、3層增建部分，上開建物
    之登記名義人為被告丙○○，有建物登記第二類謄本在卷可
    按，自非被告乙○○○所有，至於附圖所示A部分鋼架造加
    烤漆板之未保存登記廠房，亦經被告丙○○陳明為伊所興建
    ，並有原告出具被告丙○○之土地使用同意書1紙為憑，已
    詳述如前，原告對此亦不否認，則坐落系爭土地上之保存登
    記及未保存登記之建築物均屬被告丙○○所有，既與被告乙
    ○○○無涉，自難僅憑被告乙○○○係被告丙○○之配偶，
    即認上開土地上之建物為渠二人出資興建，被告乙○○○與
    原告間既無使用借貸關係，亦無占用系爭土地之事實，則原
    告依使用借貸及所有權法律關係，請求被告乙○○○拆屋還
    地，顯無理由，應予駁回。
五、兩造陳明願供擔保，聲請宣告假執行或免為假執行，經核原
    告勝訴部分，合於法律規定，爰分別酌定相當之擔保金額宣
    告之；原告其餘假執行之聲請，因訴之駁回而失所依據，不
    予准許。
六、訴訟費用負擔之依據：民事訴訟法第79條。
中    華    民    國    95    年    8    月     9    日
                  民事第三庭    法  官  林靜芬
正本係照原本作成。
如對本判決上訴，須於判決送達後20日內向本院提出上訴狀。
中    華    民    國    95    年    8    月     9    日
                                書記官


司法院資訊處製作；財團法人民間司法改革基金會備份。
